臺灣臺中地方法院民事判決
110年度訴字第850號
原      告  陳育聰  
訴訟代理人  林富豪律師
被      告  陳雅惠  

訴訟代理人  董怡辰律師
上列當事人間返還不當得利等事件，本院於民國111年3月28日言
詞辯論終結，判決如下：
    主      文
原告之訴及假執行之聲請均駁回。
訴訟費用由原告負擔  
    事實及理由
一、原告起訴主張：
㈠、兩造於民國84年2月21日結婚，婚後育有子女陳儀嘉、陳柏維
    ，嗣兩造經本院於民國108年10月28日以107年度婚字第713
    號民事判決離婚（下稱系爭離婚事件），並於109年3月23日
    經本院109年度司家調字第66號夫妻剩餘財產分配事件成立
    調解（下稱系爭剩餘財產分配事件）。
㈡、原告於94年9月14日在工作途中發生重大車禍，受有右小腿外
    傷性截肢之傷害（下稱系爭職業災害）而至光田綜合醫院住
    院治療，又於96年3月21日進行關節固定手術、股骨拔釘，
    再於97年3月13日進行手術拔釘及膝關節軟骨清創手術，然
    雖經治療，原告之右小腿及踝關節仍已達失能程度，因原告
    車禍昏迷，被告遂自94年9月14日起保管原告之帳戶包括玉
    山銀行存摺(帳號：0000-000-000000)、郵政存摺(帳號：00
    00000-0000000)、中國信託銀行存摺(帳號：000000000000)
    (下合稱系爭原告金融帳戶)之印章、提款卡等。原告前以自
    己為要保人向三商美邦人壽保險股份有限公司(下稱三商美
    邦公司)、國泰世紀產物保險股份有限公司(下稱國泰產物公
    司)、富邦產物保險股份有限公司(下稱富邦產物公司)、臺
    灣產物保險股份有限公司(下稱臺灣產物公司)、保誠人壽保
    險股份有限公司(下稱保誠人壽公司)投保商業保險，被告於
    原告昏迷期間以系爭職業災害向前開公司申請保險給付；嗣
    原告又於106年6月29日中風，自106年7月13日起至107年3月
    6日存款帳戶受有三商美邦公司保險金給付；原告又因遭家
    中飼養的狗咬傷右腳小趾，亦獲三商美邦公司之理賠金。且
    因原告父親死亡，原告於103年6月18日受有全球人壽保險股
    份有限公司(下稱全球人壽公司)之保險給付，前開保險金給
    付詳如附件一所示，合計新臺幣(下同)3,398,516元。此外 
    ，原告因系爭職業災害導致失能，自95年5月3日起至107年8
    月3日向被告討回帳戶前，受有公所核發如附件二之殘廢費
    補助、慰問金，共計906,207元，及因系爭職業災害，與雇
    主方玉杯和解，取得和解金30萬元，共計1,206,207元（906
    ,207+300,000=1,206,207）。
㈢、前開給付皆匯入系爭原告金融帳戶，原告因治療、復健期間
    無法工作，考量家庭生活開銷，授權被告得於原告因系爭職
    業災害無法工作之26個月(94年9月14日至96年10月)，每月
    提領2萬元作為家庭生活費用，合計52萬元，而原告於傷癒
    後，自96年11月起開始擺攤工作，每月至少有2至3萬收入，
    足敷家庭生活，且兩造及子女自101年2月至106年12月間為
    低收入戶身分，107年為中低收入戶身分，享有國家補助，
    生活無虞，無動用系爭原告金融帳戶存款之必要，然被告卻
    將帳戶內存款提領至僅剩118元，是被告受有不當得利共計4
    ,084,601元(計算式：3,398,512+1,206,207-520,000-118=4
    ,084,601＊原告將保險給付3,398,516元誤載)。期間，被告
    於95年4月7日盜蓋原告之印章，自玉山銀行帳戶盜領288,00
    0元，匯款予訴外人俞立生；於95年6月30日盜蓋原告之印章
    領取50萬元匯款予自己；再於95年11月1日未經原告同意，
    為支付購屋費用而盜蓋原告之印章及冒簽原告姓名，以領取
    50萬元並匯款予訴外人傅湧泉；再於97年1月4日，由被告之
    父將原告載至玉山銀行解除定存後，未經原告同意即盜蓋原
    告之印章及冒簽原告姓名，領取40萬元並匯款予被告；於97
    年9月8日被告盜蓋原告之印章，盜領原告存於玉山銀行之11
    5,000元，自上述事實可知，被告未經原告同意即自系爭原
    告金融帳戶領取金錢，受有4,084,601元之不當得利，爰依
    民法第179條規定為請求。
㈣、兩造雖曾於剩餘財產分配事件成立調解，惟原告所受保險給
    付，其性質在於填補原告因系爭職業災害所受之損害，並無
    財產增益，並非婚後財產；至殘障補助、慰問金係基於公法
    上受益行政所無償取得之補助，屬民法第1030條之1第1項但
    書之其他無償取得之財產；而自雇主受領之和解金30萬元，
    性質上亦屬損害之填補，此非屬婚後財產，是本件請求尚無
    涉夫妻剩餘財產分配。
㈤、又車號000-0000之普通重型機車(下稱系爭機車)為原告所有
    ，現由被告占有，原告多次要求被告返還卻為其置之不理，
    爰依民法第767條第1項前段規定請求被告返還系爭機車。
㈥、聲明：⒈被告應給付原告4,084,601元整，及自起訴狀繕本送
    達翌日起，按年息5%計算之利息。⒉被告應將系爭機車返還
    予原告。⒊原告願供擔保，請准宣告假執行。
二、被告則以：
㈠、原告向來自行保管持有系爭原告金融帳戶、印章與提款卡，
    其雖因系爭職業災害而住院手術治療，惟連續昏迷10多天後
    即清醒，無礙行為能力，清醒後即委請被告協助申請保險理
    賠，並如附件一所示於94年10月20日受有三商美邦公司保險
    理賠259,174元，匯入原告玉山銀行帳戶，住院期間為支付
    醫療費用及其他開銷，原告方逐次交付玉山銀行提款卡予被
    告，委託其代為領款，被告辦妥事項後即將提款卡及交易明
    細交還，並未持有或保管原告之提款卡。原告於94年11月3
    日出院後即可坐輪椅活動，為方便照顧，原告搬往臺中市神
    岡區與其父母同住，並自行負擔開銷，期間為購買日用品及
    支付原告父母照顧費，原告亦逐次交付玉山銀行提款卡予被
    告，委託被告代為提款，被告業於事情辦畢後交還提款卡。
    後於95年7月間原告能依靠助行器行走及以機車移動時，原
    告即返回兩造家中居住，此後原告除95年及107年間少數委
    託被告代為領款外，未再交付提款卡予被告，被告亦未掌理
    系爭原告金融帳戶及印章，被告並無盜領原告存款可言。
㈡、而原告雖委託被告代為領款，然該些款項皆用於原告之個人
    開支，且原告於婚姻存續中有多次吸毒遭判刑、勒戒及服刑
    紀錄，並長期不工作，又花費點數遊玩麻將遊戲，開銷甚大
    ，原告之存款已花費殆盡，否則如何申請通過低收入戶之補
    助，是原告之主張顯有矛盾。且家用開銷及兒女教育費，長
    期係由被告一人負擔，原告所稱授權被告每月得自系爭原告
    金融帳戶領取現金2萬元作為家庭開銷，實為不實。
㈢、又附件一編號1所列三商美邦公司於94年7月25日理賠之480元
    ，係於94年9月14日前發生，與本件原告主張無關，不應列
    入；至被告匯款288,000元予訴外人俞立生是受被告所委託
    ，該費用是用於支付俞立生居間與雇主協調職災賠償事宜；
    被告95年6月30日領取50萬元部分，是原告委託被告領取，
    其中20萬元用以償還被告母親所出借用於購屋之費用，另30
    萬元則轉入被告之兆豐銀行帳戶以供理財及家用；95年11月
    1日被告領取50萬元部分，則係原告同意出資購屋而委託被
    告臨櫃提領並匯款予出賣人傅湧泉；97年1月4日領款40萬元
    部分，匯款單上原告自己之筆跡，非由被告領取，此情業經
    臺灣臺中地方檢察署（下稱臺中地檢署）109年度偵字第178
    72號調查認定；再97年9月8日領取115,000元部分，取款憑
    條亦非被告筆跡，是原告主之張被告盜領其存款，確屬不實
    。
㈣、何況，本件起訴前兩造已於系爭剩餘財產分配事件成立調解
    ，調解標的包含本件被告不當得利債務之爭議與數額計算處
    理，已生與確定判決同一效力之既判力，原告提起本件訴訟
    應為重複起訴。此外，原告於110年3月16日起訴，則95年3
    月17日前之不當得利債權均已逾15年，被告得為時效抗辯。
㈤、至系爭機車實為被告與陳儀嘉共同出資購買，並由陳儀嘉占
    有使用及繳交相關稅費、保險金，所有權歸屬陳儀嘉，系爭
    機車之所以登記於原告名下，僅是為辦理身障補助，而該補
    助6萬元則由原告領取，並未用以支付系爭機車之費用，陳
    儀嘉與原告間亦無讓與機車之合意及交付占有之事實；復車
    主登記僅屬行政管理措施，並不生動產物權變動之效力，原
    告既非所有權人，自無權請求返還機車。
㈥、聲明：原告之訴駁回。
三、兩造不爭執之事項(見本院卷二第30頁)：
㈠、兩造於84年2月21日結婚，婚後育有子女陳儀嘉（84年6月生
    ）、陳柏維（85年11月生），兩造經本院於84年2月21日結
    婚。
㈡、兩造前於109年3月23日經系爭剩餘財產分配事件成立調解。
㈢、原告前於94年9月14日工作駕駛途中發生車禍受傷（職業災害
    ）。
㈣、被告有於95年6月30日提領原告於玉山銀行申設之帳戶50萬元
    ，匯至被告兆豐銀行帳戶。
㈤、被告有於95年11月1日提領原告於玉山銀行申設之帳戶50萬元
    ，匯至訴外人傅湧泉帳戶。
㈥、原告前對被告提起偽造文書告訴，經臺中地檢署檢察官以109
    年度偵字第17872號為不起訴處分書，並經再議駁回確定。
㈦、兩造離婚前之101年至106年為低收入戶，107年為中低收入戶
    。
㈧、系爭機車為兩造之女陳儀嘉於102年5月3日購入，嗣於102年5
    月13日變更登記為原告名下。　　
四、本院之判斷：
㈠、原告依不當得利請求部分：
  ⒈法定財產制關係消滅時，夫或妻現存之婚後財產，扣除婚姻
    關係存續所負債務後，如有剩餘，其雙方剩餘財產之差額，
    應平均分配。但下列財產不在此限：因繼承或其他無償取
    得之財產。慰撫金。夫妻離婚時，除採用分別財產制者外
    ，各自取回其結婚或變更夫妻財產制時之財產。如有剩餘，
    各依其夫妻財產制之規定分配之。民法第1030條之1第1項、
    第1058條定有明文。又按訴訟上和解成立者，與確定判決有
    同一之效力。調解經當事人合意而成立；調解成立者，與訴
    訟上和解有同一之效力。民事訴訟法第380條第1項、第416
    條第1項定有明文。又訴訟上調解或和解，為當事人就訴訟
    上之爭執互相讓步而成立之合意，一旦成立調解或和解，即
    發生當事人因讓步所拋棄之權利因此消滅，及使當事人取得
    調解或和解內容所定權利之效力，並對兩造發生拘束力，任
    何一方所受之不利益均屬其讓步之結果，自不得於事後翻異
    。
  ⒉查兩造於84年2月21日結婚，被告前於107年9月12日提起離婚
    訴訟，經本院於108年10月28日以系爭離婚事件判決准予離
    婚並已完成離婚登記，有系爭離婚事件民事判決、兩造之戶
    籍謄本在卷可佐（見本院卷一第157-167、205-207頁）。又
    原告前於109年1月13日起訴依民法第1030條之1請求被告為
    剩餘財產分配，原告於起訴狀載請求範圍包括被告以原告請
    領之三商美邦、國泰產險請領保險金購買房產（登記於被告
    名下）及原告擺攤賺取之收入等，而主張被告應給付原告30
    0萬元；嗣兩造於該事件中調解，並基於互相讓步之結果於1
    09年3月23日成立調解，被告同意給付原告75萬(分期給付）
    ，原告亦同意拋棄其餘請求等情，業經本院依職權調取系爭
    剩餘財產分配事件卷宗核閱無訛，依上情觀之，兩造已就84
    年2月21日至107年9月12日婚姻存續期間兩造所取得之財產
    、所負之債務、因繼承或其他無償取得之財產及慰撫金，經
    考量後，基於自由意志而達成上開調解結果，兩造自應受該
    調解所拘束，而原告既同意由被告給付75萬元而拋棄兩造於
    婚姻關係存續中其餘財產分配之請求，自不得再就兩造婚姻
    關係存續中取得之所有財產對被告為主張。
  ⒊原告雖主張其於本件請求者為保險公司之給付、殘障補助、
    職業災害損失補償和解金，不屬於婚後財產，均非系爭剩餘
    財產分配事件範疇等語。惟原告自承上開保險給付、殘障補
    助及職業災害和解金係因其發生車禍致右小腿外傷性截肢所
    獲支付，而其治療期間自94年9月至97年間，復於106年6月2
    9日中風，可見其於上述期間無法工作，並無收入，而治療
    期間之醫療費用、生活開支及照護自係被告以保險給付、殘
    障補助款以為因應，此亦為原告自承在卷，且原告陳稱其於
    107年8月3日取回自己之存摺（見起訴狀所載，本院卷一第1
    2-13頁），嗣至其於109年1月13日提起系爭剩餘財產分配事
    件，原告已有足夠時間查明上開給付之流向，此自其於系爭
    剩餘財產分配事件起訴狀記載「請領保險金」即明，則其嗣
    於109年3月23日在系爭剩餘財產分配事件成立調解，同意被
    告給付原告75萬元，並同意拋棄其餘請求，自應受調解內容
    拘束，從而，原告於本件再為不當得利之主張，自不應准許
    。原告雖請求本院調取其於玉山銀行之取款憑條、匯款申請
    書及三商美邦公司之要保書等（見本院卷一第303-304頁）
    ，然上開資料均無礙於本院之認定，因認無再為調查之必要
    。
㈡、原告請求返還系爭機車部分:
  ⒈系爭機車為兩造之女陳儀嘉於102年5月3日購入，並於102年5
    月13日變更登記為原告名義一節，為兩造所不爭執，並有行
    車執照影本可佐（見本院卷一第183-184頁）。惟原告主張
    系爭機車為伊所有，現為被告占有使用一節，則為被告所否
    認，並以前詞置辯，被告自應就其主張舉證證明。
  ⒉查原告固提出系爭機車之行車執照為佐，惟並未舉證系爭機
    車為其出資購入，且依兩造之女陳儀嘉於系爭離婚事件到庭
    證述：系爭機車是我所有，因被告（即陳育聰）說政府有補
    助，所以改登記為其名下，但機車是我和原告（即陳雅惠)
    各出資一半買的，我在國中、高中暑假打工存錢，現在才知
    被告說機車是用補助款買的，覺得為什麼被告要說謊等語（
    見本院卷二第188-189頁），證人陳儀嘉為兩造之女，與兩
    造親誼相同，所為陳述無不可採之理，並核以被告所提出補
    發前系爭機車行車執照以觀，系爭機車於102年5月3日確係
    登記為陳儀嘉車主，嗣於102年5月13日始登記原告為車主，
    堪認證人陳儀嘉所述為可採，自難認原告主張系爭機車為其
    所有為可採，何況原告亦未舉證系爭機車現仍為被告所占有
    ，從而，原告請求被告返還系爭機車，即難准許。
  ⒊原告雖請求函調系爭機車過戶登記資料（見本院卷一第305頁
    ），惟過戶登記資料無法證明機車價金之來源，本院認並無
    調取之必要，併此敘明。
五、綜上所述，原告基於不當得利之規定請求被告給付4,084,60
    1元及遲延利息，並依民法第767條第1項前段規定，請求返
    還系爭機車，均為無理由，應予駁回。原告之訴既經駁回，
    其假執行之聲明，亦失所附麗，應併予駁回。
六、本件事證已臻明確，兩造其餘攻擊防禦方法及舉證，核與判
    決結果不生影響，爰無不一一加以論述。
七、據上論結，原告之訴為無理由，依民事訴訟法第78條，判決
    如主文。
中　　華　　民　　國　　111 　年　　4 　　月　　25　　日
                    民事第五庭  法  官  李蓓
以上正本係照原本製作。　　　　　　　　　　 
如對本判決上訴，須於判決送達後20日內向本院提出上訴狀。如
委任律師提起上訴者，應一併繳納上訴審裁判費。　　　　　
中　　華　　民　　國　　111 　年　　4 　　月　　26　　日
                                書記官  陳采瑜